臺灣高等法院臺南分院民事判決　100年度重上字第4號
上　訴　人　林永謙
訴訟代理人　黃正彥　律師
　　　　　　黃雅萍　律師
被 上 訴人　邱世仁
訴訟代理人　莊美貴　律師
上列當事人間請求返還借款事件，上訴人對於中華民國99年11月
23日臺灣臺南地方法院第一審判決（99年度重訴字第23號）提起
上訴，本院於100年11月29日言詞辯論終結，茲判決如下：
    主  文
原判決廢棄。
被上訴人應給付上訴人新台幣陸佰貳拾萬元及自民國99年3月12
日起至清償日止，按週年利率百分之5計算之利息。
第一、二審訴訟費用由被上訴人負擔。
    事實及理由
一、上訴人起訴主張：
  (一)上訴人係被上訴人岳父，緣被上訴人於民國（下同）85年自
    英國留學歸國，86年至新竹市中華大學任教，向上訴人稱全
    家要在該地居住，欲向上訴人借款購屋，為上訴人應允，因
    此上訴人於86年6月16日匯款新台幣（下同）320萬元、同年
    10月14日匯款300萬元，總計620萬元至被上訴人銀行帳戶內
    ，供其購買新竹市○○路117號房屋，嗣後被上訴人與上訴
    人之女林幸樺離婚，復將上開房地出售，迄今仍未將上開借
    款返還上訴人。爰求為判決命被上訴人應給付上訴人620萬
    元暨自起訴狀繕本送達被上訴人翌日起至清償日止，按週年
    利率百分之五計算利息等語（原審為上訴人敗訴之判決）。
  (二)上訴聲明：
    1.原判決廢棄。
    2.被上訴人應給付上訴人新台幣620萬元及自起訴狀繕本送
      達翌日起至清償日止，按年利率百分之五計算之利息。
    3.第一、二審訴訟費用由被上訴人負擔。
二、被上訴人則以：
  (一)否認向上訴人借貸前揭款項，新竹房屋是被上訴人以向銀行
    貸款方式買受。上訴人匯入被上訴人彰化銀行帳戶之620萬
    元，係訴外人林幸樺（上訴人之女，被上訴人前妻）向上訴
    人借貸，供家庭生活及小孩讀書之用，並非被上訴人向上訴
    人所借貸，因林幸樺在86年間並無銀行帳戶，故而匯入被上
    訴人銀行帳戶內云云資為抗辯。
  (二)答辯聲明：
    1.上訴駁回。
    2.第二審訴訟費用由上訴人負擔。
三、兩造不爭執事項：
  (一)被上訴人於85年間從英國留學回國，86年至新竹中華大學任
    教。
  (二)新竹市○○路117號房屋（下稱系爭房屋）於86年8月23日登
    記為被上訴人邱世仁所有。
  (三)86年6月16日，上訴人匯款320萬元至被上訴人所有彰化銀行
    新竹分行帳戶（帳號00000000000000）內。86年10月14日，
    上訴人再度匯款300萬元至被上訴人所有彰化銀行新竹分行
    帳戶（帳號：00000000000000）內。
  (四)以上事項，有匯款申請書二紙、土地異動索引一份（原審卷
    第30至31頁、第67頁），且為兩造所不爭執，應信為真實。
四、上訴人匯款620萬元至被上訴人帳戶內，兩造間是否存有消
    費借貸關係？經查：
  (一)按「稱消費借貸者，於當事人間必本於借貸之意思合致，而
    有移轉金錢或其他代替物之所有權於他方之行為，始得當之
    。是以消費借貸，因交付金錢之原因多端，除有金錢之交付
    外，尚須本於借貸之意思而為交付，方克成立。倘當事人主
    張與他方有消費借貸關係存在者，自應就該借貸意思互相表
    示合致及借款業已交付之事實，均負舉證之責任，其僅證明
    有金錢之交付，未能證明借貸意思表示合致者，仍不能認為
    有該借貸關係存在。」（最高法院17年上字第917號判例、
    98年度台上字第1045號判決要旨參照）。
  (二)上訴人主張「被上訴人向伊借款購屋，伊於86年6月16日、
    86年10月14日分別匯款320萬元、300萬元至被上訴人彰化銀
    行新竹分行帳戶（帳號：00000000000000號）」，被上訴人
    對上訴人匯款620萬元至伊帳戶之事實並不爭執，惟否認有
    借款之行為，辯稱「此620萬元係上訴人匯給其女兒林幸樺
    （被上訴人前妻），因林幸樺於86年間在臺灣並無使用之銀
    行帳戶，故將款項匯入被上訴人之帳戶內，伊無向上訴人借
    款之行為」，依上說明，上訴人應就匯款620萬元予被上訴
    人，兩造間具有借貸意思表示合致之事實，負舉證責任，應
    先敘明。
  (三)復按「按應證之事實雖無直接證據足資證明，但可應用經驗
    法則，依已明瞭之間接事實，推定其真偽。是以證明應證事
    實之證據資料，並不以可直接單獨證明之直接證據為限，凡
    先綜合其他情狀，證明某事實，再由某事實為推理的證明應
    證事實，而該間接事實與應證事實之間，依經驗法則及論理
    法則已足推認其有因果關係存在者，自非以直接證明應證事
    實為必要。」（最高法院98年度台上字第2035號判決參照）
    ，經查：
  1.上訴人於86年6月16日、86年10月14日分別匯款320萬元、30
    0萬元至被上訴人彰化銀行新竹分行帳戶（帳號：000000000
    00000號），業據提出華南銀行永康分行匯款單2紙為證（原
    審卷第30頁、第31頁），既為被上訴人所不爭，上訴人有匯
    款620萬元予被上訴人之事實，堪信真正。
  2.有關上訴人何以匯款予被上訴人之原因，上訴人於本院結證
    稱「被上訴人從英國修得博士回來，我們幫他慶祝，一起吃
    飯後回到我家喝茶，他說他已找到工作，想要買房子給家人
    住，能夠安定下來，我說這樣很好，但他說他現在沒錢，想
    向我借，我問他想借多少，他說缺620萬元，但總金額多少
    我不知道，當時我有答應他。」、「我有跟他講說我1次沒
    有辦法拿出那麼多錢，要分2次。」、「（當時有無約定利
    息如何計算？）沒有，因為我們是翁婿關係。」、「（被上
    訴人有無說何時還錢？）他說將來有賺到錢會還我，當時我
    們翁婿及他們夫妻之間的感情都還很好。」、「（上訴人的
    錢為何不匯到你女兒的帳戶？）因為是被上訴人要買房子，
    所以我才匯到他的戶頭。」、「（當時在場尚有何人聽到？
    ）當時在我家泡茶吃水果，我太太、我兒子林方山及媳婦都
    有在場。」、「（上訴人如何知道被上訴人的帳戶？）被上
    訴人拿給我的，我按照他給我的帳戶匯款。」；證人（上訴
    人之妻）林張月娥於本院結證稱「他們在講話的時候，我因
    為很忙進進出出的，並沒有一直都坐在那裡，但我知道借錢
    的事。」、「我沒有在現場聽到，但後來上訴人有告訴我。
    」、「（上訴人有無告訴妳借多少錢？）他沒有講多少錢，
    只說要借錢。」、「（錢是妳女婿或是妳女兒借的？）上訴
    人告訴我是女婿要借的。」（本院卷第138頁至第139頁）。
    另證人（上訴人之子）林方山於原審亦結證稱「（被告與原
    告有無金錢來往？）有，被告（被上訴人）與我妹妹結婚後
    ，因為經濟來源不太好，都是我父親在支援，因為我和父親
    的財產有分開。」、「（原告與被告有金錢來往，是親耳聽
    到，還是聽原告講的？）有時也有聽原告講的，那時原告（
    應係被告之誤）從英國拿博士回來，有受聘在新竹中華大學
    教書，我父親要我去張羅慶祝的事，我有在大使餐廳訂了十
    幾桌，請親友吃飯。那晚結束，被告也住在我家，被告說他
    生活安定了，想要借錢買房屋，原告說叫他去找，說如果找
    到我就借你。」、「我父母，被告及我妹妹，我和我太太，
    及我弟弟及弟媳在場。但是我太太及弟媳都要拿茶，出出入
    入的，不確定他們有聽到。」、「（當時被告有無明白表示
    要借？）被告有表示要借。」、「我知道原告有匯二次，都
    是我載他去的。第二次要匯款的時候，我父親在車上有說錢
    不太夠，叫我先借他一點，我就有匯給我父親。」（原審卷
    第54至55頁）。此外，訴外人林幸樺（被上訴人前妻）與被
    上訴人離婚訴訟中，該案被告林幸樺曾稱：「（提示86年6
    月16日之匯款紀錄，有何意見？）當初這些款項是被上訴人
    （林幸樺）向父親借貸用來買房子；至於被上訴人（林幸樺
    ）匯給上訴人（即邱世仁）並沒有贈與的意思，不過也沒有
    談到詳細的法律關係」（離婚事件第一審卷(二)第512頁），
    復於本院（因林幸樺人在英國）以書狀表明「本人前夫邱世
    仁在民國86年間，購買新竹的房子，其資金來源，因邱世仁
    係剛回國至中華大學任教，故並無能力購買，邱世仁於民國
    85年回國時，即向家父林永謙表示要向林永謙借款，家父以
    如果有找到適當房子時願意借款支付房屋價款．．．直到民
    國86年須繳納房屋貸款時，由邱世仁向林永謙表示要借款，
    請林永謙直接匯入邱世仁帳號，並告知邱世仁帳號及金額，
    林永謙依邱世仁指示，將款項匯入．．本人並未經手。」（
    本院卷第112頁至第113頁），互核證人林張月娥、林方山證
    述及訴外人林幸樺所述被上訴人借款經過，與上訴人結證「
    被上訴人係向伊借款購屋」情節大致相符。參以被上訴人於
    原審自承「那筆錢有可能部分用在房屋，那些錢都是在帳戶
    裡面」（原審卷第152頁反面），另案離婚事件中，被上訴
    人亦稱「新竹的房價1100多萬元，是於民國86年買的，加上
    裝潢共約1200萬元，於二年後賣掉，賣價為1000萬出頭。當
    時林幸樺家人匯來的款項足以支付，所以我一部分有貸款，
    一部分我留下來作家庭生活開銷用或用於股票的買賣。我賣
    掉房子以後，錢並沒有『還給』林幸樺或林幸樺家人（即上
    訴人），錢都用在投資或家用」、「我同意林幸樺的主張，
    如果可以讓我分期的話，我願意。」（台灣臺南地方法院96
    年度婚字第587號卷(二)第535頁），綜上事證，上訴人主張「
    伊所以匯款620萬元予被上訴人，係因被上訴人為購屋需要
    而向伊借貸，兩造間具有借貸關係」乙節，應堪採信。
  3.被上訴人辯稱「系爭款項係上訴人之女林幸樺（被上訴人前
    妻）向上訴人借用，用途係供家庭生活之開銷及小孩讀書之
    用」云云。茲查，系爭房屋之買受人及登記所有權人均係被
    上訴人名義，林幸樺並非系爭房屋登記名義人，倘系爭款項
    620萬元係上訴人之女林幸樺向上訴人借用，系爭款項理應
    直接匯入林幸樺銀行帳戶之內即可，上訴人何以大費周章匯
    入被上訴人帳戶之內再行轉交？此與常情不符。況上訴人之
    女林幸樺於華南商業銀行擁有000000000000帳戶可供匯款，
    此有林幸樺存摺封面乙紙附卷可稽（本院卷第51頁），縱該
    帳戶僅有存款（通儲）功能，未有聯外提款（通提）功能，
    惟林幸樺仍非不得於存入後再行提款（或簽發銀行支票支付
    ）使用。且查上訴人與林幸樺匯款時間（86年6月19日、同
    年10月14日），與被上訴人在86年8月23日購屋前後時間點
    相近，況被上訴人甫自英國留學歸來回國任教，依目前大學
    助理教授薪資每月未達8萬元，被上訴人未舉證證明有何其
    他收入，衡情應無雄厚資力購置千萬元以上之房屋。況上訴
    人於言詞辯論時主張被上訴人於收受上訴人匯款後翌日或數
    日內即全部提領一空（上訴人86.6.19所匯320萬元，被上訴
    人於86.6.30.領出335萬元；上訴人86.10.14.匯300萬元，
    被上訴人於86.10.16.領出200萬元，86.10.30.領出50萬元)
    。另訴外人林幸樺所匯與被上訴人302萬8000元（86.9.10匯
    102萬8000元，86.9.18匯200萬元），被上訴人亦於86.10.
    13提領300萬元，以上事實，有彰化銀行覆函附被上訴人活
    期存款核算表在卷足證（本院卷第74頁至第84頁），被上訴
    人對此亦不爭執。按被上訴人對於上訴人匯款620萬元，全
    數以大筆款項之方式提領，查與一般家庭生活開銷一次支付
    鉅款之方式，截然不同。從而，被上訴人辯稱「系爭款項係
    供家庭生活及小孩讀書之用」乙節，殊難採信。
  4.被上訴人另辯稱「在另案離婚案件中，上訴人訴訟代理人曾
    表示，這些款項是被告（林幸樺）向父親借貸用來買房子的
    ，伊無向上訴人借貸之情事。」云云。惟上訴人訴訟代理人
    黃雅萍律師（與離婚案件係同一訴訟代理人）於原審已澄清
    「（法官提示被證6、7，有何意見？）那時問的是另外二筆
    錢，跟本案原告（上訴人）所匯620萬元無關」（原審卷第1
    52頁），復於本院稱「當時林幸樺提起離婚反訴，要求離婚
    、扶養費及贍養費，在事實理由欄有記載上訴人有匯款到兩
    造各自帳戶之事實」、「當時法官是問林幸樺匯錢給被上訴
    人的事實原因及法律關係，並非指上訴人匯錢到被上訴人帳
    戶的事。」、「86年9月10日匯102萬8000元，同年9月18日
    匯了2百萬元，這筆錢是林幸樺向上訴人借的。」（本院卷
    第131頁），且有彰化銀行新竹分行於97年4月28日彰新字第
    971032號函文記載：「…經查詢本行客戶邱世仁（帳號0000
    -00-00000-000）於民國86年9月10日及同年月18日，有林幸
    樺分別匯入102萬8000元及200萬元，…」可證（台灣臺南地
    方法院96年度婚字第587號卷第186頁），被上訴人以上所辯
    ，亦非可取。
  5.本院綜合上開直接證據（匯款單2紙）與間接證據（上訴人
    及證人證言、被上訴人之自述、被上訴人大筆提領金額暨其
    他經驗法則等）結果，認定上訴人主張「被上訴人因購屋需
    要，向伊借款，伊才匯款予被上訴人」乙節係真實，堪予採
    信。本件上訴人既已對被上訴人起訴，請求被上訴人返還系
    爭借款620萬元，起訴狀繕本又於99年2月11日送達被上訴人
    ，可認上訴人已對被上訴人為催告，且截至第二審言詞辯論
    之日止，亦逾一個月以上，應認已生催告之效力（最高法院
    70年台上字第2011號判例參照），上訴人依民法第478條規
    定，訴請被上訴人返還借款620萬元，洵屬有據，應予准許
    。
五、綜上所述，上訴人匯與被上訴人之系爭款項620萬元，係被
    上訴人為購屋需要向上訴人所借貸，迄今仍未返還。從而，
    上訴人依民法第478條之法律關係，訴請被上訴人返還借款
    620萬元及自起訴狀繕本送達翌日後一個月即99年3月12日起
    至清償日止，按週年利率百分之5計算之利息，於法有據，
    應予准許。原審疏察，為上訴人敗訴之判決，洵有未洽，上
    訴意旨指摘原判決不當，求為廢棄改判，為有理由，應由本
    院將原判決廢棄，並改判如主文第二項所示。
六、本件事證已臻明確，兩造其餘攻擊防禦方法及證據資料，核
    與本件判決結果不生影響，不予一一論述，併予敘明。。
據上論結，本件上訴為有理由，依民事訴訟法第450條、第78條
，判決如主文。
中    華    民    國  100    年    12    月    20    日
                  民事第一庭    審判長法  官  丁振昌
                                      法  官  林永茂
                                      法  官  曾平杉
上為正本係照原本作成。
如不服本判決，應於收受送達後20日內向本院提出上訴書狀，其
未表明上訴理由者，應於提出上訴後20日內向本院補提出理由書
狀（均須按他造當事人之人數附繕本）上訴時應提出委任律師或
具有律師資格之人之委任狀；委任有律師資格者，另應附具律師
資格證書及釋明委任人與受任人有民事訴訟法第466條之1第1項
但書或第2項（詳附註）所定關係之釋明文書影本。如委任律師
提起上訴者，應一併繳納上訴審裁判費。
中    華    民    國   100    年    12    月    22    日
                                      書記官  葉秀珍
【附註】
民事訴訟法第466條之1：
(1)對於第二審判決上訴，上訴人應委任律師為訴訟代理人。但上
  訴人或其法定代理人具有律師資格者，不在此限。
(2)上訴人之配偶、三親等內之血親、二親等內之姻親，或上訴人
  為法人、中央或地方機關時，其所屬專任人員具有律師資格並
  經法院認為適當者，亦得為第三審訴訟代理人。
民事訴訟法第466條之2第1項：
  上訴人無資力委任訴訟代理人者，得依訴訟救助之規定，聲請
  第三審法院為之選任律師為其訴訟代理人。